【裁判字號】    97,訴,161
【裁判日期】    970624
【裁判案由】    侵權行為損害賠償
【裁判全文】
臺灣臺南地方法院民事判決               97年度訴字第161號
原      告  戊○○○
訴訟代理人  丁○○
被      告  南市區漁會
法定代理人  乙○○
訴訟代理人  林瑞成  律師
上列當事人間請求侵權行為損害賠償事件，經本院於民國97年6
月3日言詞辯論終結，判決如下：
    主  文
被告應給付原告新台幣壹拾肆萬捌仟壹佰壹拾柒元，及自民國九
十七年二月十三日起至清償日止，按年息百分之五計算之利息。
原告其餘之訴駁回。
訴訟費用新台幣壹萬貳仟陸佰捌拾貳元，其中新台幣壹仟伍佰玖
拾伍元由被告負擔，餘由原告負擔。
本判決原告勝訴部分得假執行，但被告以新台幣壹拾肆萬捌仟壹
佰壹拾柒元為原告預供擔保後，得免為假執行。
原告其餘假執行之聲請駁回。
    事實及理由
一、按訴狀送達後，原告不得將原訴變更或追加他訴，但擴張或
    減縮應受判決事項之聲明者，不在此限，民事訴訟法第255
    條第1項第3款定有明文。原告起訴原聲明請求被告應賠償之
    金額為新台幣 (下同)1,091,159 元，嗣於審理中，不變更
    請求權基礎，擴張聲明將請求之金額增為1,177,939元，核
    屬擴張應受判決事項之聲明，揆之前揭說明，自應准許，先
    予敘明。
二、原告起訴主張：
(一)緣原告於民國96年9月11日前往被告漁會辦公室洽公，行經
    該漁會辦公室通往漁會信用部間之通道時，不慎被設置於走
    道上之電話線絆倒在地上，經原告僱請司機送往財團法人奇
    美醫院 (下簡稱奇美醫院)檢查結果，原告受有左側髕骨閉
    鎖性骨折之傷害。
(二)被告南市區漁會於其辦公處之公共場所，設置輸電線路或其
    他通訊設施之配電線路，本應注意為公共場所往來洽公民眾
    之方便性與安全性，詎其竟疏於注意防範，於發生事故之漁
    會辦公室通往信用部之走道上施設電話線，任令該電話線裸
    露於通道上，且於公共場所之明顯處，亦未設有任何警告或
    指示標識，致原告行經該通道時為裸露於走道上之電話線絆
    倒而受有上揭傷害，被告之行為違反安全顧慮義務，實難辭
    過失之責，依法自應由被告負賠償責任。
(三)原告所受損害，依法應由被告賠償之項目分述如下：
  1.醫療費用計9,039元：
    原告受傷後經送往奇美醫院醫治，計花用醫療費用9,039元
    ，上開費用全部為醫療上必要費用，依法應由被告全額賠償
    。
  2.看護費用168,000元：
    原告受傷經奇美醫院施行手術後，原告之家屬因職業關係無
    法擔任看護原告，因而有必要僱請專人為看護，即自原告接
    受手術後之住院期間及於96年09月20日出院後，每月僱用專
    人之看護費用為28,000元，因醫師囑咐，手術後應門診定期
    複查，復原期超過3個月以上，原告平時身體雖尚稱硬朗，
    但經此手術後卻深感力不從心，或因年邁之故，手術後復原
    之情況緩慢，因此，有關平日生活起居作息，均仰賴蘇陳秀
    麗女士代勞，每月支付看護費28,000元，尚屬合理。
  3.交通費19,000元：
    本件原告因受傷經施行手術後於96年09月20日出院，需門診
    定期複查計5次，僱請上海汽車有限公司之專用車輛載送，
    每次之來回交通費為3,800元，總計花費交通費為19,000元
    ，此為醫療上必要費用，原告請求被告賠償，於法有據。
  4.增加生活上之需要費用1,900元：
    原告因本件傷害經醫師施行骨折復位及鋼釘內固定手術，因
    生活之需要而購置「助行器」一支及「便器椅」一台，所支
    出之費用計1,900元，依法亦應由被告負責賠償。
  5.喪失勞動能力之損失480,000元：
    原告自94年7月起，在第三人丙○○所經營之甲魚養殖場服
    務，擔任養殖場內之技術指導工作，任職期間工作認真，每
    月工資40,000元。原告受傷後截至目前為止，尚無法從事輕
    微之工作，必待醫師之指示始得為之；換言之，原告自受傷
    迄至恢復原有之髕骨機能之日為期一年無法工作，計喪失勞
    動能力損失（所得）為480,000元 (40,000×2=480,000)，
    此項損失依法亦應由被告負賠償責任。原告自年少起即加入
    漁民保險，並按月繳交保險費，至年滿70歲時始辦理退保，
    勞保局乃依法給付保險費，是為原告本身領回已繳之受益保
    險費。又原告確有受僱於丙○○所經營之甲魚養殖場從事勞
    務之事實，業經該證人丙○○結證在卷，且依加值型及非加
    值型營業稅法之相關規定，有關農會銷售貨物或勞務所得為
    免稅，職是，原告於尚有勞動能力有生之年，受僱於楊君經
    營之甲魚養殖場從事勞務工作，依法僱主免製發扣繳憑單予
    原告，從而稅捐機關自無原告申報所得之資料可查。
  6.精神慰撫金500,000元：
    因被告過失，侵害原告之身體及健康，原告受有損害，當可
    請求精神上之損害賠償。依民法第195條第1項所賠償之金額
    是否相當應斟酌雙方之資力、身分、與加害程度以為核定相
    當之數額。查原告受傷後，需整日臥病在床，行動無法自如
    達三月有餘，肉體、精神自受有極大痛苦；而被告為漁民團
    體，有相當之資產，並非無資力之自然人，原告請求精神慰
    藉金500,000元，尚屬適當。
  7.綜上所述，原告本於侵權行為之法律關係，請求被告給付l,
    177,939元及自本起訴狀繕本送達之翌日起至清償日止，按
    年息百分之5計算之利息。
(四)並聲明：被告應給付原告l,177,939元及自起訴狀繕本送達
    翌日起至清償日止，按年息百分之5計算之利息，並以供擔
    保為條件之假執行宣告。
三、被告則辯稱：
(一)被告之建築物分為二個部門，其一為漁會辦公室，另一為漁
    會信用部，來賓如從漁會辦公室欲至漁會信用部，通常其行
    走路線，應先自漁會辦公室大門外出後，再由漁會信用部大
    門進入，至於漁會辦公室與漁會信用部之走道，雖未設門禁
    ，但明顯為被告內部通道，僅供被告內部人員使用，原告欲
    行走其上，應自行注意。
(二)被告辦公室之內部走道之地上雖設有電話線，惟被告已以包
    覆之材料設置，此包覆之材料為具圓弧型之塑膠套，其兩方
    邊緣與地齊平，並無產生任何障礙，其係一般辦公室包覆地
    上電話線之裝置，被告並未任令電話線裸露在地上，且被告
    之漁會辦公室於上班時間的照明亮度足夠，原告走在辦公室
    通往信用部的通道時，應能看清楚通道上的電話線包覆設置
    ，而且該電話線包覆的塑膠套最高之高度僅為1.8公分，並
    無通行障礙之形成，因此被告之電話線於設置及保管並無任
    何欠缺，原告因自己走路不小心所致，被告就設置於辦公室
    通往信用部通道上之電話線已用圓弧型塑膠套包覆，並成為
    無障礙狀態，自符合一般常規，故被告已盡善良管理人之注
    意，自無過失可言，原告並未舉證被告之上開設置有何之不
    法性，其請求賠償應無理由。
(三)原告謂受傷後立即被送往奇美醫院治療，亦與事實不符，原
    告當時在被告辦公室時，尚無明顯外傷，故由其子女接回家
    ，此由原告於96年9月11日上午9時53分51秒向被告繳納費用
    ，惟原告卻於同日下午3時04分始前往就醫即知，原告是否
    有其他事件而受傷？不無疑問。原告請求金額，被告答辯如
    下:
  1.原告提出奇美醫院之收據，其中NO.0000000號內證明書費
    100元、NO.0000000號內證明書費200元、NO.B0000000號內
    膳食費1,540元，均非必要費用。
  2.原告已於96年9月20日從奇美醫院出院，以後僅作門診定期
    複查即可，故請求購買助行器及便器椅1,900元，即非必要
    費用。
  3.原告住於台南市，無須支付佳冬到台南來回計程車費用，因
    此超過台南市區範圍之計程車費即非必要費用。退步言之，
    原告縱住於屏東縣佳冬鄉，應從出發地僱車，其遠自台南市
    僱車，致以二倍車資即3,800元計算，其每次超過1,900元部
    分即非必要費用。
  4.依原告提出診斷證明書記載：「原告96.9.20出院，門診定
    期複查」「96年9月20日出院，門診追蹤治療」，原告既已
    出院即無雇用看護之必要，其請求168,000元看護費用，應
    無理由。
  5.原告於96年9月11日因左側髕骨閉鎖性骨折，接受奇美醫院
    實施鋼釘內固定復位手術後，於96年9月20日出院，原告於
    96年9月27日經奇美醫院檢查左上肢、右上肢、右下肢之肌
    肉力量均為最高的5，表示舉物、行走無障礙，且意識正常
    、胸腔正常、腹部正常，雖左下肢之肌肉力量為2，僅藉助
    行器即可行走，並不影響於其生活機能，況查奇美醫院並未
    稱原告之病情需要看護照顧，故原告無支付看護費用之必要
    性。
  6.關於工作損失部分:
  (1)原告受傷前並無工作，亦無任何扣繳憑單，故其請求工作損
    失480,000元，應無理由。
  (2)原告於52年12月29日向勞工保險局辦理加保，並於88年12月
    31日向該局辦理退保，有勞工保險局97年4月18日保承資字
    第09760165480號函足憑，足證原告於本件發生前即已退休
    ，何來受雇於丙○○之有？且原告於辦理勞保退保時，即已
    領取老年給付，設若再從事勞動獲取工資，會被追回已領取
    的老年給付，但該局並無追回戊○○○老年給付之情事，足
    證原告所稱自94年7月起受僱於丙○○所經營甲魚養殖場，
    純屬臨訟串證而無足採。
  (3)原告並無於94、95年度申報綜合所得稅，可見原告於受傷前
    並無薪資所得，尤有甚者，原告於94、95年度係受朱良鈞扶
    養之人，原告既受扶養，顯見其於94、95年度無薪資收入，
    其所稱受雇於丙○○即無可採。
  (4)況查原告所舉證人丙○○雖稱其雇用原告從事養殖甲魚業，
    其無雇用其他員工，其人在大陸不知原告受傷，原告未向其
    請假，其回台灣後才知原告受傷，其有時先拿一、二個月的
    薪水給原告，有時其去大陸前會先拿幾個月薪水給原告云云
    ，然查如丙○○果真雇用原告，且僅雇用原告未雇用其他員
    工，依常理言，原告受傷住院，原告即須向丙○○請假，並
    由丙○○另覓他人代勞，但丙○○既稱原告未向其請假，其
    人在大陸不知原告受傷，顯見原告並未受雇於丙○○，況查
    原告係70多歲老人，已辦理勞保退休8年多的人，究竟有何
    特殊技術由丙○○雇用，原告及證人丙○○均無從具體說明
    ，尤其，丙○○稱自94年起雇用原告，竟無法提供支付原告
    薪資之書面證明，且其竟預先支付原告薪資，自違常情，足
    證原告受傷前未受雇於丙○○。
  (5)原告自承其係不好意思向丙○○領薪資，並非丙○○不支付
    薪資，退步言之，縱令原告受雇於丙○○，原告仍可向丙○
    ○請求薪資，原告亦無損失，其請求不能工作之損失，應無
    理由。
  7.原告請求慰撫金500,000元，顯屬過高。
(四)退萬步言，原告行走於被告供內部員工使用之走道，在行走
    之際，本應注意走道上之狀況，以避免損害之發生，且原告
    常至被告辦公室，並非第一次行走於該走道，並無不能注意
    之情事，故本件原告對於損害之發生或擴大，為與有過失。
(五)並聲明：原告之訴及假執行之聲請均駁回，如受不利判決請
    准供擔保免為假執行。
四、本件訴訟經本院依民事訴訟法第270條之1第1項第3款整理並
    協議簡化爭點後，兩造不爭執事項如下：
(一)原告於96年9月11日欲由漁會辦公室連接漁會信用部之通道
    前往信用部繳納保費及提款時，遭設置於該通道地板上之電
    線絆倒，跌坐地上。
(二)原告因左側髕骨粉碎性骨折、閉鎖性骨折等傷害，於96年9
    月11日在奇美醫院接受骨折復位及鋼釘內固定手術。
(三)原告因上開傷害支出奇美醫院醫療費用8,479元、購買助行
    器700元、便器椅1,200元、因往來醫院支付計程車費19,000
    元。
五、本件之爭點主要為：(一)原告得否依侵權行為法律關係請求被
    告負賠償責任？(二)如原告得依侵權行為法律關係請求被告賠
    償損害，其賠償範圍？原告就本件損害之發生是否與有過失
    ？茲分述本院得心證之理由如下：
(一)原告得否依侵權行為法律關係請求被告負賠償責任：
  1.原告受有左側髕骨粉碎性骨折、閉鎖性骨折等傷害，是否係
    因上開遭電線絆倒所致，兩者間有無相當因果關係？
  (1)按當事人主張有利於己之事實者，就其事實有舉證之責任，
    民事訴訟法第277條前段定有明文，又各當事人就其所主張
    有利於己之事實，均應負舉證之責，故一方已有適當之證明
    者，相對人欲否認其主張，即不得不更舉反證(最高法院19
    年上字第2345號判例參照)。
  (2)查系爭之電話線係設置於通道之地上，有以塑膠條包覆，上
    漆有紅色漆等情，業經本院現場履勘查明屬實，製有勘驗測
    量筆錄、現場草圖各1份及現場照片13幀可憑 (見本院訴字
    卷第147至157頁)。雖原告於起訴時主張系爭電話線係裸露
    置於地上等語，然原告本人嗣於言詞辯論期日到庭，已自承
    系爭電話線有以塑膠條包覆等語屬實 (見本院訴字卷第130
    頁)，而本院履勘現場時，原告訴訟代理人則稱地上包覆電
    話線與事故發生之隔日伊到現場看到的一樣(見上開勘驗測
    量筆錄)，衡之該通道既係被告供洽公民眾往來漁會辦公室
    與信用部間通行之用，必為民眾經常通行之處，亦必為被告
    自己內部員工通行之用，如設置之電線係裸露於地上，必經
    常絆倒被告自己內部員工、民眾，而以被告本身為區漁會，
    以長期對民眾提供服務為其業務，殊無可能任其電話線裸露
    於地上，證人即當日以計程車載送原告至被告漁會辦公室之
    計程車司機甲○○，亦證稱當日事發時，被告辦公室小姐來
    叫伊，伊進去把原告扶出來，進去時有看到地上電線有以塑
    膠條覆蓋著，其情形與被告於97年2月26日所提出之照片所
    示相同等語屬實 (見本院訴字卷第133至134頁)。是以事實
    應是事故發生時，系爭電話線係如本院現場履勘時所見有以
    塑膠條包覆置於地上之情形，則原告當日行經該處，應係遭
    覆蓋電話線之塑膠條絆倒，而非遭裸露之電話線絆倒乙節，
    應堪認定，合先說明。
  (3)原告主張其於96年9月11日前往被告漁會辦公室洽公，行經
    該漁會辦公室通往漁會信用部間之通道時，不慎被設置於走
    道上之塑膠條絆倒在地上，經原告僱請之計程車司機送往奇
    美醫院檢查結果，原告受有左側髕骨閉鎖性骨折之傷害等事
    實，業據提出奇美醫院診斷證明書1紙為據 (見本院補字卷
    第7頁)，而被告對當時原告有於該處跌倒之事實並不爭執，
    且原告主張其跌倒後，曾要求被告辦公室內之職員到外面呼
    叫司機入內攙扶原告前往醫院就診之事實，亦核與證人甲○
    ○證稱，當天事故發生後，被告辦公室的小姐來叫他，伊進
    去把原告扶出來，原告當時沒辦法走路等語相符 (見本院訴
    字卷第133頁)，若原告跌倒後傷勢輕微，當無尚須商請被告
    漁會職員呼叫其所僱請之計程車司機入內攙扶之必要，況經
    本院向奇美醫院調取原告之病歷表，依該急診病歷亦記載原
    告到醫院急診時主訴踢到電線跌倒等語，有該醫院97年2 月
    21日 (97)奇醫字第0879號函及所附病歷表可憑 (見本院訴
    字卷第13、24頁)，而原告當時甫因跌倒前往奇美醫院急診
    ，為求獲取最佳治療結果，衡之常情，原告當時應無預想為
    誣攀被告，以便將來對其求償，而向醫院故意虛偽陳述之可
    能，則原告主張其於當時遭被告設置於該處包覆電話線之塑
    膠條絆倒等情，應屬非虛。
  (4)而原告當日係至被告辦公室繳納健保費用，依被告所提出之
    活期存款收入傳票 (見本院訴字第158頁)，原告當日在被告
    辦公室繳畢健保費用之時間為當日上午9時53分，則依原告
    所述當日繳畢健保費用，隨即欲由櫃檯旁邊通道前往隔鄰被
    告之信用部時，遭設置於地上之電線絆倒，則其遭絆倒的時
    間，應約為當時上午10時許，至原告前往奇美醫院急診之時
    間係當日下午3時4分，雖已間隔數小時，有本院向該醫院調
    取之急診病歷記載到院時間可憑 (見本院訴字卷第23頁)，
    然證人甲○○已證稱當天伊有載原告先到台南市○○路三寶
    堂國術館診治，國術館說要到醫院，伊再將原告送到醫院等
    情屬實 (見本院訴字卷第134頁)，時間上已有延宕，且依奇
    美醫院上開急診病歷記載檢傷註記：可能有骨折者 (見本院
    訴字卷第23、24頁)，顯見原告受傷當時外觀並無明顯骨折
    之跡象，則依原告受傷後先至傳統國術館就醫，而未立即至
    一般醫院急診乙情，再參酌一般國人有諱疾忌醫之習性，則
    原告受傷後先試圖循傳統療法，復因外觀沒有明顯骨折跡象
    ，而使原告猶豫未立即前往急診，致原告於上午10時受傷後
    ，延至下午3時4分始至奇美醫院急診治療，應無特別違背常
    情之處，被告以原告於被告辦公室跌倒時，尚無明顯外傷，
    卻於同日下午3時04分始前往就醫，而質疑原告是否有其他
    事件而受傷云云，尚非可採。
  (5)綜上，原告係因於被告辦公處繳納健保費，循其櫃檯旁之通
    道，欲前往其隔鄰之信用部，遭設置於通道地上之包覆電線
    之塑膠條絆倒乙節，應堪認定，則原告之受傷與被告電話線
    之設置行為間，自有相當因果關係。
  2.被告漁會辦公室連接漁會信用部之通道，是否係僅供被告內
    部人員使用？原告當日是否未依來賓路線行走？其受傷係因
    原告自己之擅走通道之行為所致？
  (1)查系爭通道係設置於被告漁會辦公室大門入口後，前方櫃檯
    之右側，而依該通道而行，設有一側門，門上方標示信用部
    ，經此可通往被告隔鄰之信用部，該通道為磨石子地板，對
    外並未設置門禁，並不能阻絕非被告內部員工通行，而系爭
    之電話線係設置於通道之地上，有以塑膠條包覆，上漆有紅
    色漆等情，業經本院現場履勘查明屬實，製有勘驗測量筆錄
    、現場草圖各1份及現場照片13幀可憑 (見本院訴字卷第147
    至157頁)。換言之，一般至被告洽公之民眾均可由此通道至
    隔鄰之信用部，再參酌該通道係設於洽公櫃檯旁，被告並於
    側門上方標示「信用部」等字樣，依此動線設計，顯係方便
    供到被告辦公室洽公之民眾，由漁會辦公室進入在櫃檯洽公
    完畢後，可在內部循該通道經由側門進入被告信用部洽公，
    可免再出辦公室後，復由信用部大門進入之不便，是被告辯
    稱該通道僅供被告內部員工通行使用云云，應非事實。
  (2)且本院現場履勘時，現場多位洽公之民眾，均通行該通道經
    由側門往來被告漁會辦公室及信用部，被告之法定代理人於
    現場亦自承系爭通道除其內部人員外，外來民眾來漁會洽公
    亦可通行，沒有僅限內部人員通行等語屬實，有上開勘驗測
    量筆錄可憑，是被告辯稱系爭通道，係僅供其內部人員使用
    云云，即非事實。縱認被告設置該通道之目的係供其內部人
    員方便使用，然該通道既未設置門禁，被告對洽公民眾亦未
    禁止通行該通道，並對原告當日通行該通道之行為予以容認
    ，自不能事故發生後，始以該處僅限其內部人員通行，原告
    未依來賓路線行走，係因原告自己之行為所致為辯，所辯自
    不足採。
  3.被告設置於該處通道地板上之電線，事故當時被告有無噴紅
    漆？於設置上有無過失？
  (1)按侵權行為損害賠償責任規範之目的乃在防範危險，凡因自
    己之行為致有發生一定損害之危險時，即負有防範危險發生
    之義務。如因防範危險之發生，依當時情況，應有所作為，
    即得防止危險之發生者，則因其不作為，致他人之權利受損
    害，其不作為與損害之間即有因果關係，應負不作為侵權損
    害賠償責任(最高法院90年度台上字第1682號判決參照)。
  (2)查系爭之電話線於本院履勘時，係設置於通道之地上，有以
    塑膠條包覆，上漆有紅色漆等情，已如前述，雖被告初辯稱
    紅色漆係事故發生前即已噴上等情，然本院履勘現場時，被
    告之法定代理人已自承紅漆是事故發生之翌日才噴上等語屬
    實 (見上開勘驗測量筆錄)，證人甲○○，亦證稱當日事發
    時，被告辦公室小姐來叫伊，伊進去把原告扶出來，進去時
    有看到地上電線有以塑膠條覆蓋著，其情形與被告於97年2
    月26日所提出之照片所示相同，但沒有噴紅漆等語屬實 (見
    本院訴字卷第133至134頁)，是以事實應是事故發生時，系
    爭電話線應尚未噴上紅漆乙節，應堪認定。
  (3)而系爭通道本係平坦之磨石子地板，被告既設置該通道供洽
    公民眾往來通行漁會辦公室與信用部間使用，則被告自應使
    系爭通道適於作通行之目的，而被告設置於該處之電話線其
    上以塑膠條包覆，已如前述，該塑膠條之長度為102公分與
    通道之寬度同，寬7公分，突出於平坦地面之上高1.8公分，
    亦經本院勘驗屬實，有上開勘驗測量筆錄可憑，且該電話線
    又係供被告辦公室電話所用之電線，為被告自承在卷 (見本
    院訴字卷第161頁)，被告於設置該電話線之初本可選擇於辦
    公室其他處所為之，或將電話線以埋入地下之方式設置，並
    無不可迴避之情形，惟被告不圖此為，仍將系爭電話線設置
    於該處供洽公民眾往來通行之通道上，並以橫置、突出地面
    上之方式為之，又被告既未特別設限，則洽公民眾除一般正
    常成年人外，殘障、老、弱、婦孺等自亦有可能利用該通道
    通行其間，則其於裝設電話線時，應即注意若設置不當將絆
    倒利用該通道通行之人，此應為被告所能預見，且其設置之
    初並無不能注意之情，詎其竟仍疏未注意，未以明顯之標示
    警告或提醒通行該處之民眾注意地上有另設突出於平坦地面
    之塑膠條，以防止行經該處通道之人遭包覆電話線之塑膠條
    絆倒，且依其設置之情形，通行該通道之人又無可迴避勢必
    經過該塑膠條，致當時已高齡74歲（22年4月11日生）之原
    告行經該通道時，遭被告設置於該處用以包覆電話線之塑膠
    條絆倒，受有前開傷害，被告因設置電話線致生往來通行該
    通道之人有遭絆倒之危險，即負有防止危險發生之義務，因
    其不作為，致原告之權利受損害，且其不作為與損害之間即
    有因果關係，揆之前揭最高法院判決意旨，被告自應對原告
    負不作為侵權損害賠償責任。
(二)原告依侵權行為法律關係得請求被告賠償損害之範圍：
  1.按因故意或過失，不法侵害他人之權利者，負損害賠償責任
    ，且不法侵害他人之身體或健康者，對於被害人因此減少勞
    動能力或增加生活上之需要時，應負損害賠償責任，又不法
    侵害他人之身體、健康、名譽、自由、信用、隱私、貞操，
    或不法侵害其他人格法益而情節重大者，被害人雖非財產上
    之損害，亦得請求賠償相當之金額，民法第184條第1項前段
    、第193條第1項、第195條第1項前段分別定有明文。被告因
    設置系爭電話線致生一定之危險，其負有防止發生之義務，
    詎其未盡防止義務，致原告受有傷害，依上開規定，自應對
    原告負損害賠償之責。
  2.茲原告請求賠償之範圍是否准許，分述如下：
  (1)增加生活上之需要：
    醫療費用9,039元部分：
      原告主張受傷後經送往財團法人奇美醫院醫治，計花用醫
      療費用9,039元部分，固據提出收據15紙為證，然據本院
      向奇美醫院查明原告因本件傷害所支出之醫療費用結果，
      原告自96年9月11日至奇美醫院急診起至97年1月3日止，
      因醫療而自付之相關住院、急診、門診費用共計8,343元
      ，有該醫院上開函文及所附原告住院醫療費用收據2紙、
      急診、門診醫療費用統計表1份、收據5紙附卷可稽 (見本
      院訴字卷第15至21頁)，加計原告提出於97年2月28日至奇
      美醫院門診之費用560元，有原告提出之醫療費用收據2紙
       (見本院訴字卷第92至93頁)，共計8,903元，而依該收據
      上所列支出之項目除其中膳食費1,540元，非因治療傷害
      所必需之費用，不得請求外，其中證書費300元部分，雖
      非因侵權行為直接所受之損害，惟係原告為實現損害賠償
      債權所支出之必要費用，且係因被告之侵權行為所引起，
      原告自得請求原告賠償 (最高法院92年度台上字第2653號
      判決參照) ，故被告以證明書費用300元，非醫療必要費
      用，固非無據，然其既是原告為主張權利所必要，被告僅
      以其非醫療必要費用為由，辯稱原告不得請求云云，尚不
      足採，至其餘7,0 63元部分，核其支出項目多為病房費、
      麻醉費、手術費、檢驗費、治療費、掛號費、診察費、藥
      劑費等，審酌原告所受之傷害為左側髕骨閉鎖性骨折，上
      開費用應屬醫療上必要費用，依法應由被告全額賠償。故
      原告此部分總計可請求之金額為7,363元 (8,903-1,540=7
       ,363)，逾此部分之請求，原告不能證明係因本件傷害所
      支出，且為必要費用，自不能准許。
    看護費用168,000元部分：
      原告主張其受傷接受手術後之住院期間及於96年09月20日
      出院後，每月僱用蘇陳秀麗之看護費用為28,000元，因醫
      師囑咐，手術後應門診定期複查，復原期超過3個月以上
      ，共計支付蘇陳秀麗看護費用168,000元部分，固據提出
      收據6紙為憑，然經本院向奇美醫院函詢原告之傷害能否
      自行從事穿衣、飲食、如廁等日常生活，如不能，需經多
      久治療，始能自理生活？依該醫院函覆因原告左側髕骨骨
      折術後石膏固定一個多月，所以生活自理時間需要1個月
      左右等情屬實，有該醫院上開函文及所附原告病情摘要附
      卷可按 (見本院訴字卷第14頁)，足見自96年9月11日至96
      年9月20日之住院期間及於96年09月20日出院後之1個月，
      因無法自理生活，有僱請看護之必要，其餘時間僱請看護
      即無必要，從而原告此部分得請求之金額應為37,333元[2
      8000+(28000×10/30)=37333，不足一元部分，四捨五入
      ），逾此部分之請求，即屬無據，不應准許。
    (3)交通費19,000元部分：
      原告主張因受傷經施行手術後於96年09月20日出院，需門
      診定期複查計5次，僱請上海汽車有限公司之專用車輛載
      送，每次之來回交通費為3,800元，總計花費交通費為19,
      000元等情，亦據其提出收據5紙為憑，並經證人即計程車
      司機甲○○證稱無訛，而依原告所受之傷害在腿部，依奇
      美醫院函覆本院稱原告術後石膏固定一個月，骨折復原時
      間約3個月及柺杖助行3個月等情 (見上述被告病情摘要之
      記載)觀之，原告自96年9月20日出院後，7個月內因行動
      不便，自有乘坐計程車前往就醫之必要，其因此增加生活
      上之負擔，應可向被告為請求。惟證人甲○○復證稱每次
      車資係伊從台南到屏東縣佳冬鄉載原告到奇美醫院，再從
      奇美醫院載原告回屏東縣佳冬鄉，伊再從佳冬鄉回台南，
      所以算原告每次來回3,80 0元，若只是從佳冬鄉到奇美醫
      院，再從奇美醫院回佳冬鄉只收3, 000元，因伊是從台南
      到佳冬鄉載原告後，再回到台南，所以原告額外補貼其80
      0元的油錢等語屬實 (見本院訴字卷第134至135頁)，原告
      平日既居住於佳冬鄉，則其應可就近僱請計程車載送，其
      因僱請證人甲○○遠自台南來回載送，致須另補貼證人甲
      ○○800元之油錢，此係因原告自己之行為所致，與被告
      之不法侵權行為無因果關係，自不得向被告請求，故此部
      分原告得請求之金額應為15,000元[19,000-(800×5)=15,
      000]，逾越此部分之請求尚無理由。
    購買助行器、便器椅費用1,900元部分：
      原告主張其因本件傷害經醫師施行骨折復位及鋼釘內固定
      手術，因生活之需要而購置「助行器」一支及「便器椅」
      一台，所支出之費用計1,900元等情，已據其提出統一發
      票乙紙為據，再參酌原告術後石膏固定一個月，骨折復原
      時間約3個月及柺杖助行3個月等情，原告購買助行器、便
      器椅即有需要，經本院函詢奇美醫院，其亦認有使用便器
      椅之需要，有上開原告病情摘要可憑，是故原告此部分之
      請求，核屬有據。
    綜上，原告因增加生活上需要的部分共計61,596元 (7,36
      3+ 37,333+15,000+1,900=61,596)。
  (2)喪失勞動能力之損失480,000元部分：
    原告主張自94年7月起，在第三人丙○○所經營之甲魚養殖
    場服務，擔任養殖場內之技術指導工作，每月工資40,000元
    ，因受傷迄至恢復原有之髕骨機能之日為期一年無法工作，
    計喪失勞動能力損失（所得）為480,000元 (40,000×l2=48
    0,000)等情，固據證人丙○○證述在卷 (見本院訴字卷第66
    至69頁)。然證人丙○○證稱其養殖之鱉場約4、5分大，約
    有4、5萬隻鱉等語，足見其鱉場規模非小，其平日購買飼料
    或買賣鱉隻之情形應不少，然證人除提出其曾於泰國養鱉場
    遭強盜洗劫之新聞紙影本 (見本院訴字卷第74頁)外，並未
    能提出其確有在屏東縣佳冬鄉經營鱉場之購買飼料或買賣鱉
    隻之任何書面證明，證人亦自承無任何書面證據可以證明其
    經營養鱉場，則其是否確實有在屏東縣佳冬鄉經營鱉場，已
    有可疑，且每月薪資40,000元，金額非少，然依證人所證述
    原告既無庸實際到養殖場工作，僅純粹提供技術指導，且薪
    水亦未按時每月支付，有時一個月，有時伊若要去大陸會先
    多給幾個月，而原告受傷後亦無庸向其請假，時間是自由的
    等情，實與一般僱主無不要求勞動者盡力並定期提供勞務給
    付，而勞動者希望定期獲取薪資之情形不同，證人與原告間
    是否確有僱傭關係存在，實令人懷疑。況縱認屬實，依證人
    丙○○所述，原告僅係提供技術指導之工作，既無庸實際到
    養鱉場，僅於工人有疑問時負責技術指導，則原告左側髕骨
    閉鎖性骨折之傷害，顯不影響其對此之工作能力，應無工作
    損失可言，更且證人丙○○亦證稱原告受傷後，伊有要繼續
    僱用她，但係原告自己說人不舒服，所以暫時沒有付薪水等
    語屬實，顯見原告未自證人丙○○獲取薪資，係因其自己拒
    絕所致，此部分之損失，亦與被告之侵權行為間無相當因果
    關係，其此部分之請求應屬無據。又原告請求工作損失部分
    既屬無據，則被告請求向財政部台灣省北區國稅局七堵稽徵
    所及勞工保險局函調之資料，以證明原告並無受僱於第三人
    丙○○之事實，本院自無再予審酌之必要，附此說明。
  (3)精神慰撫金500,000元部分：
    按非財產上損害之慰撫金數額，究竟若干為適當，應斟酌
      兩造身分、地位及經濟狀況決定之。
    原告因被告之不法侵害行為，致受有上開左側髕骨閉鎖性
      骨折之傷害，歷經手術、住院與門診治療，不僅忍受痛楚
      ，活動能力亦因此受限，在身心上自受有痛苦，本院斟酌
      上開情狀，及斟酌原告為74歲高齡之人，配偶已亡 ( 有
      原告戶籍謄本可憑，見本院訴字卷第113頁)，於88年12
      月31日自南市區漁會退保，迄未再加保等情有勞工保險局
      97年4月18日保承資字第097 60165480號函及所附投保資
      料表可憑 (見本院訴字卷第139至141頁)，而被告南市區
      漁會為漁民團體，應有相當之資力等事項，認原告請求之
      精神賠償以150,000元為適當，超過部分即屬無據。
  3.原告就本件損害之發生是否與有過失：
  (1)按損害之發生或擴大，被害人與有過失者，法院得減輕賠償
    金額或免除之，民法第217條第1項定有明文。此項規定之目
    的在謀求加害人與被害人間之公平，倘受害人於事故之發生
    亦有過失時，由加害人負全部賠償責任，未免失諸過酷，是
    以賦與法院得減輕其賠償金額或免除之職權。此所謂被害人
    與有過失，只須其行為為損害之共同原因，且其過失行為並
    有助成損害之發生或擴大者，即屬相當，不問賠償義務人應
    負故意、過失或無過失責任，均有該條項規定之適用 (最高
    法院94年度台上字第1855號判決參照)。又法目的在於平衡
    被害人與加害人之賠償責任，即於被害人本身，或其代理人
    或使用人對於損害之發生或擴大與有過失時，由法院斟酌情
    形，減輕或免除加害人之賠償金額，以免失諸過苛。因之不
    論加害人之行為係故意或過失，僅須被害人或其代理人或使
    用人就損害之發生或擴大，有應負責之事由，不問其係出於
    故意或過失，基於衡平原則及誠實信用原則，即有該法條所
    定過失相抵原則之適用 (最高法院93年度台上字第1899號判
    決參照)。
  (2)查系爭通道為磨石子地板，寬102公分、自大門入口櫃檯左
    轉起至包覆電線之塑膠條之距離長239公分等情，業經本院
    履勘屬實，又本院履勘當日被告辦公室內電燈全開，肉眼可
    見通道地上橫向設有系爭塑膠條，呈圓弧形等情，均有上開
    勘驗測量筆錄可憑，則於原告自櫃檯左轉進入通道伊始，該
    通道寬度有1公尺以上，並非狹窄難行，且距離尚有2公尺餘
    ，依一般人之身高、眼睛往前觀看之視距及角度，亦可發現
    地上設置有包覆電線之塑膠條，而事故發生當日為被告上班
    日，其辦公室燈光照明情形，應如本院現場履勘時相同，可
    見通道地上設有系爭塑膠條，而該塑膠條呈圓弧形，最高處
    距地面僅1.8公分，通常人應可輕易跨越，而依當時之情形
    ，原告並無不能注意之情形，詎其能注意而不注意，原告循
    該通道前行時，竟仍因腳踢到該塑膠條而遭其絆倒，受有前
    開傷害，實與被告就該塑膠條未標示警告或提醒之標示之不
    作為過失行為，為事故發生之共同原因，其就本件事故之發
    生，與有過失，本院衡量原告為74歲高齡之人，行走自較一
    般人遲緩，及被告未於該處標示警告或提醒之過失程度，認
    原告就本件事故之發生應負百分之30之過失責任，而被告應
    負百分之70之過失責任，並依此比例，酌減被告之賠償義務
    。
  4.綜上，原告得請求之損害賠償金額應為148,117元(增加生活
    上需要61,596+精神慰藉金150,000=211,596元）×0.7=148,
    117元，不足一元部分，四捨五入)。
六、綜上所述，被告辯稱原告因遭系爭包覆電話線之塑膠條絆倒
    ，係原告自己之行為所致，其並無過失云云，並不足採，惟
    原告就本件事故發生亦與有過失，是被告應對原告負侵權行
    為損害賠償責任，並依過失相抵原則，予以酌減。從而，原
    告依侵權行為法律關係，請求被告應給付原告148,117元，
    及自起訴狀繕本送達翌日即97年2月13日起至清償日止，按
    年息百分之5計算之利息，自屬有據，逾此部分之請求，為
    無理由，應予駁回。
七、又法院為終局判決時，應依職權為訴訟費用之裁判，民事訴
    訟法第87條第1項定有明文。本件原告起訴訴訟標的金額為
    1,177,939元，其應徵之第一審裁判費為12,682元，此外無
    其他訴訟費用之支出，故本件之訴訟費用額確定為12,682元
    ，本院審酌原告為一部勝訴之情形，認其中1,595元應由敗
    訴之被告負擔，餘由原告負擔。
八、再本件所命被告應給付之金額未逾500,000元，就原告勝訴
    部分應依民事訴訟法第389條第1項第5款規定，依職權宣告
    假執行。又被告陳明願供擔保，請求宣告免為假執行，就被
    告敗訴部分，核無不合，茲酌定相當之擔保金額，准許之。
    至原告敗訴部分，其假執行之聲請，失所附麗，應併予駁回
    。
九、另原告就於萬民醫院支出之費用1,580元及96年9月11日之計
    程車費3,800元部分，均捨棄請求，故關於此部分之收據，
    本院不再審酌，又原告提出之新聞紙節本影本，因與本件訴
    訟無涉，本院亦不予斟酌，附此說明。
十、結論：本件原告之訴為一部有理由，一部無理由，依民事訴
    訟法第79條、第87第1項、第389條第1項第5款、第392條第
    2項、第3項，判決如主文。
中    華    民    國    97    年    6     月    24    日
                  民事第一庭    法  官  高榮宏
以上正本係照原本作成。
如對本判決上訴，須於判決送達後20日內向本院提出上訴狀。
中    華    民    國    97    年    6     月    24    日
                                書記官  陳淑芬


司法院資訊處製作；財團法人民間司法改革基金會備份。
